最高法院刑事判決                              八十七年度台上字第四一三○號
    上   訴   人  福建高等法院金門分院檢察署檢察官
    上訴人即被告  戊 ○ ○
                  癸 ○ ○
                即賴育千）身.
                  丁 ○ ○
                  己 ○ ○
    右 四人共 同
    選 任辯護 人  陳 凱 聲律師
    上訴人即被告  甲 ○ ○
                  壬○○○
                  丙 ○ ○
                  乙 ○ ○
                  庚 ○ ○
                  辛 ○ ○
右上訴人等因被告等違反公職人員選舉罷免法等罪案件，不服福建高等法院金門分院
中華民國八十七年二月十八日第二審更審判決（八十六年度上更(一)字第一號，起訴案
號：福建金門地方法院檢察署八十三年度選偵字第三、四、五號），提起上訴，本院
判決如左：
    主  文
原判決撤銷，發回福建高等法院金門分院。
    理  由
本件原判決撤銷第一審判決，改判論處上訴人即被告甲○○對於該選舉區內之團體，
假借捐助名義，交付財物，使其團體之構成員，投票權為一定之行使，及依想像競合
犯關係論處甲○○共同對於有投票權之人交付賄賂，而約其投票權為一定之行使罪刑
；依想像競合犯及牽連犯關係論處上訴人即被告壬○○○共同對於有投票權之人交付
賄賂，而約其投票權為一定之行使罪刑；上訴人即被告戊○○、癸○○、丙○○、丁
○○、己○○、乙○○、庚○○、辛○○有投票權之人，收受賄賂而許以其投票權為
一定之行使罪刑，固非無見。
惟查：(一)除刑事訴訟法有特別規定外，未受請求之事項予以判決者，其判決當然為違
背法令，同法第三百七十九條第十二款定有明文。本件檢察官起訴書記載「民國八十
三年二月六日下午，壬○○○又電邀王再生至金門縣金湖鎮新市里戊○○住宅二樓，
與其等八人會晤，並由壬○○○代表發言，暗示已有人出價議長每票新台幣（下同）
三百萬元，副議長每票二百萬元，要求王再生買票，許以投票支持，再次遭王再生拒
絕，恰甲○○有意問鼎議長職務，而已當選為議員之庚○○亦參加壬○○○等人之行
列，雙方經磋商後，預以就職為議員後選舉議長之職務上行為，完成期約，決定由壬
○○○等九人投票支持甲○○當選議長，而由甲○○給付壬○○○以外之八人每人三
百萬元，壬○○○則以當選副議長為條件，不向甲○○收受任何金錢」等情，認壬○
○○涉犯刑法第一百四十三條第一項之罪嫌，並未起訴壬○○○與甲○○二人共同涉
犯投票行賄罪。乃原審審理結果，認壬○○○除犯刑法第一百四十三條第一項之有投
票權人收受賄賂罪外，另與甲○○共同向其餘八名被告賄選，係共同犯刑法第一百四
十四條之對於有投票權之人交付賄賂罪，顯係就未受請求之事項予以判決，其判決當
然為違背法令。(二)稽之卷內資料，證人王火藩於第一審法院結證稱：「原本農曆十二
月底要交第二期款，我在平時有跟村民提過捐款不足，又快要動工，王清卿聽到後轉
告甲○○，所以才換票，捐款提前兌現」（見一審卷四第二一五頁背面）、證人王清
卿於福建省調查處陳稱：「八十二年十二月底左右，我至沙美甲○○家，王某親自將
一張渠本人在合作社金額一百萬元日期一月二十一日之支票交給我說要捐獻建廟，我
將該支票交給村長王火藩轉交出納張峰盛，但隔不久因委員建議要快點動工，現金不
夠，我乃找張峰盛要回該張支票交還甲○○，並要求開一張即期支票，王某乃又開了
一張一月五日一百萬元之支票交我轉交張峰盛」（八十三年度選他字第一號卷第六十
三頁背面），乃原判決於事實欄載明為「…而第一屆縣議員選舉之競選活動將於八十
三年一月十九日展開，甲○○惟恐他人懷疑其賄選，且思於八十三年一月九日六甲鶯
山廟管理暨重建委員會召開第二屆第九次會議時取信於委員會之委員，乃於八十三年
一月五日簽發面額及付款人均相同之即期支票一張，換回上開遠期支票」云云，非但
未於理由內說明其憑以認定之證據，且對於上開有利於甲○○之王火藩、王清卿供詞
不採，又未於判決內說明不採之理由，自有違誤。(三)刑事訴訟法上所謂認定犯罪事實
之證據，係指足以認定被告確有犯罪行為之積極證據而言，該項證據自須適合於被告
犯罪事實之認定，始得採為斷罪資料。原判決係依憑證人蔡維夢、趙維文、周永火之
證言，認定甲○○係假藉捐助之名義，使六甲鶯山廟管理暨重建委員會之成員投票支
持其競選縣議員，甲○○實犯修正前公職人員選舉罷免法第九十一條第一款之罪云云
，然查依原判決理由一(二)、４內引用證人周永火之證言稱：「……在會議中甲○○有
當眾宣布他要對建廟添緣一百萬元，……約五時左右散會……散會後甲○○在鶯山廟
外向與會之委員拜託支持投票給他，因他添緣建廟，又是本地人，與會委員都表示感
謝支持之意，我當時係在廟內，有看到，聽到此一動作」；證人趙維文證述：「甲○
○在競選期間捐出一百萬元，而且在第九次委員會議中公開宣布捐款，並請大家團結
支持，且於散會後在會場外一一向大家要求支持投票選他，與會委員表示『甲○○你
是六甲人，又對鶯山廟捐款，大家一定會支持』，在散會後過幾天，我在整理會議紀
錄時，因記憶中曾有蔡維夢講過該一百萬元最好與選舉無關之談話，寫的（得）又快
，所以順手就寫本人一百萬與選舉無關」「我有聽到在場的委員說大家在選舉時要團
結支持甲○○，甲○○有表示感謝」；蔡維夢證謂：「我本來以為此次會議只是單純
討論重建鶯山廟工程之事，但沒想到會議中何克熙會提到選舉要團結之事，而我也認
為不甚妥當，並表示甲○○捐款之事不應與選舉之事牽扯在一起，於是甲○○接著表
示與選舉無關」「……我當時要甲○○澄清究竟一百萬元捐款與選舉有無關係，他說
舍人公很靈…是他要捐一百萬元的原因，並表示與選舉無關」各等語。依上開證人之
證詞，甲○○雖在第九次委員會議中宣布捐款，但在該會議中請求委員支持甲○○者
係何克熙，而非甲○○本人，甲○○並表示該捐款與選舉無關，是上開證人之證言，
似非全然不利於甲○○，原判決遽憑以論處甲○○罪刑，即有理由不備之違誤。(四)有
罪之判決書，其事實之記載與理由之說明，必須互相一致，始為適法。原判決於事實
欄內載明「即八十三年二月二十八日晚間，甲○○為期固票，分別邀壬○○○、戊○
○、癸○○、丙○○、丁○○、己○○，乙○○、庚○○、辛○○至金門縣金沙鎮○
○路五十一號甲○○所營『瑞美大飯店』晚餐及住宿，除庚○○外，其餘均應邀前往
，但於理由二(五)２內則謂「八十三年二月二十八日夜晚十時至翌日清晨四時許，……
發現在金門縣金沙鎮○○路五十五號被告甲○○所營瑞美大飯店停車場，停有……被
告庚○○之ＷＹ二五○五號小客車及……」，似認庚○○當晚亦有到瑞美大飯店，其
事實之記載與理由之說明，互相矛盾，難謂適法。(五)事實審採取某種證據，為認定事
實之基礎，必須先有該項證據之存在，就該案卷宗不難考見者而言，如判決書內所記
載之證據，與原卷內容顯不相符，自屬採證違法。原判決於理由二(一)內採用一審卷一
第一二八、一三三至一三六頁之證據（福建省金門縣選舉委員會八十三年九月二日（
）金選一字第三六九號函附福建省金門縣第一屆議會議員選舉結果清冊、福建省選
舉委員會（）閩選一字第二三五九號公告影本）、一審卷二第一五二至一五三、一
五六頁背面至一五八、一一一頁背面至一一二頁之證據（證人蔡是民、盧志權、李成
義、張光海、陳水賜證言）、一審卷一第二○六背面至二○七頁證據（被告等供詞）
；理由二(三)４內採用八十三年度選偵字第四號卷第九十頁之證據（壬○○○供詞）；
理由二(三)５內採用八十三年度選他字第四號卷第一○六頁背面、一○七頁背面至一○
八頁、二一五頁背面之證據（乙○○供詞）；理由二(四)２內採用一審卷第九九至一○
五、六八至七二頁之證據（福建省金門縣物資供銷處八十三年九月一日（）校業字
第○六九八號函附相關資料及台灣土地銀行金門分行八十三年八月三十一日（）金
存字第一九五號函附帳戶帳卡等影本），為論處被告等罪刑之依據。惟查上開卷宗內
並無該等證據，其所記載之證據，顯與卷內資料不符，亦有未合。檢察官及被告等上
訴意旨各指摘原判決不當，非無理由，應認原判決仍有發回更審之原因。
據上論結，應依刑事訴訟法第三百九十七條、第四百零一條，判決如主文。
中      華      民      國    八十七    年     十二     月      三      日
                              最高法院刑事第四庭
                                  審判長法官  陳  錫  奎
                                        法官  王  德  雲
                                        法官  洪  清  江
                                        法官  吳  昆  仁
                                        法官  李  伯  道
      右正本證明與原本無異
                                              書  記  官
中      華      民      國    八十七    年     十二     月      九      日
